【裁判字號】    97,聲判,5
【裁判日期】    970221
【裁判案由】    聲請交付審判
【裁判全文】
臺灣臺北地方法院刑事裁定               97年度聲判字第5號
聲  請  人  遠通電收股份有限公司
法定代理人  李浩正
代  理  人  李元德律師
被      告  甲○○
上列聲請人因被告妨害名譽案件，不服臺灣高等法院檢察署檢察
長中華民國九十六年十二月十四日，九十六年度上聲議字第六二
八四號駁回聲請再議之處分（原不起訴處分案號：臺灣臺北地方
法院檢察署九十五年度偵字第二六０二七號），聲請交付審判，
本院裁定如下：
    主      文
聲請駁回。
    理      由
一、按告訴人不服上級法院檢察署檢察長或檢察總長認再議為無
    理由而駁回之處分者，得於接受處分書後十日內委任律師提
    出理由狀，向該管第一審法院聲請交付審判；法院認交付審
    判之聲請不合法或無理由者，應駁回之，刑事訴訟法第二百
    五十八條之一、第二百五十八條之三第二項前段分別定有明
    文。查本件聲請人以被告甲○○涉犯刑法第三百十條之誹謗
    罪、同法第三百十三條損害信用罪，向臺灣臺北地方法院檢
    察署（下稱臺北地檢署）檢察官提出告訴，經該署檢察官以
    九十五年度偵字第二六０二七號為不起訴處分後，聲請人不
    服聲請再議，經臺灣高等法院檢察署（下稱高檢署）檢察長
    於民國九十六年十二月十四日以九十六年度上聲議字第六二
    八四號處分書認聲請人再議無理由而駁回再議，聲請人於九
    十六年十二月二十四日收受該處分書，於九十七年一月二日
    委任律師提出理由狀向本院聲請交付審判等情，業經本院依
    職權調取臺北地檢署九十五年度偵字第二六０二七號、高檢
    署九十六年度上聲議字第六二八四號等卷宗查閱無訛，且有
    本院收狀戳上日期可證，是本件聲請為合法，合先敘明。
二、聲請人原告訴意旨略以：被告係立法委員，緣聲請人（原名
    遠東電子收費股份有限公司）所提出紅外線計次電子收費系
    統認證文件，業據臺北高等行政法院於九十五年二月二十四
    日，以九十四年度訴字第三０一號判決認定上揭認證文件已
    經EFKON AG公司執行測試，復由奧地利TUV公司認證，該認
    證文件公證程序合法有效，詎被告竟基於妨害名譽及妨礙信
    用之犯意，於九十五年三月八日，在立法院交通委員會，指
    摘：「遠通公司（即告訴人）的紅外線系統認證是由奧地利
    TUV（驗證中心）執行，但卻由德國萊茵公司蓋認證章，形
    同以假學歷報考大學，有舞弊之嫌。」等內容，復將此不實
    內容散布與新聞媒體，使不知情之聯合報股份有限公司（下
    稱聯合報）於翌（九）日，登載於聯合報綜合A10版面，足
    以毀損告訴人之名譽及信用。因認被告涉有刑法第三百十條
    之誹謗、同法第三百十三條妨害信用罪嫌云云。
三、本件聲請交付審判意旨略以：
（一）依九十五年三月九日聯合報A10版之報導可知被告確實有
      為「遠通電收（即告訴人）的紅外線系統認證是由奧地利
      TUV（驗證中心）執行，但卻由德國萊茵公司蓋認證章，
      形同以假學歷報考大學，有舞弊之嫌」、「不同的驗證公
      司，簽章為何在同一個公文？遠通電收提出的驗證資料有
      問題」之言論，且被告明知其所持以質疑之資料係簡報內
      容，並非正式投標文件，卻仍信誓旦旦以不同的驗證公司
      簽章在同一個公文之語散佈於媒體，顯見被告並非善意提
      出評論，而係惡意誹謗聲請人名譽。
（二）刑法第三百十三條之妨害信用罪，係屬危險犯，而非實害
      犯，並不以受害人信用實際受損為必要，所謂「損害他人
      之信用」係指他人之信用因行為人散布流言之行為，已達
      可資損害之程度為已足，不以他人之信用，確已發生損害
      之具體結果為必要，不起訴處分書及再議駁回處分書均認
      為本罪係以產生損害被害人之實害為構成要件，見解有所
      違誤。而被告損害聲請人信用之行為，確有使社會對聲請
      人之誠信可信程度，產生不利觀感，致民眾對聲請人之信
      用產生貶抑及負面評價，對聲請人商譽產上雪上加霜之損
      害，自該當於妨害信用罪之構成要件。
（三）從而，檢察機關率為不起訴及駁回再議之處分，實難令人
      信服，爰向本院聲請交付審判。
四、按犯罪事實應依證據認定之，無證據不得認定犯罪事實，刑
    事訴訟法第一百五十四條第二項定有明文。又告訴人之指訴
    係使被告受形事追訴目的，是其陳述是否與事實相符，仍應
    調查其他積極證據以資審認，始得為不利被告之認定，此有
    最高法院五十二年台上字第一三００號判例可稽。復認定不
    利於被告之事實，須依積極證據，苟積極證據不足為不利於
    被告事實之認定時，即應為有利於被告之認定，更不必有何
    有利之證據，亦有最高法院三十年上字第八一六號判例可資
    參照。又表見自由乃憲法第十一條明揭保障之基本自由，為
    調適刑法誹謗罪對表見自由之限制所產生之對立矛盾，刑法
    第三百十一條特規定以善意發表言論，而有下列情形之一者
    ，不罰：一、因自衛、自辯或保護合法之利益者；二、公務
    員因職務而報告者。三、對於可受公評之事，而為適當之評
    論者；四、對於中央及地方之會議或法院或公眾集會之記事
    ，而為適當之載述者；以作為誹謗罪之阻卻構成要件事由。
    所謂以善意發表言論，係指非出於惡意而發表言論。表意人
    只要係針對公益有關之事提出其主觀意見或評論，而非以損
    害他人名譽為唯一之目的者，即可推定表意人係出於善意。
    而前開第三款之「可受公評之事」應指與公眾利益有密切關
    係之事務，行為人就該等事務，依其個人主觀之價值判斷，
    提出其主觀之評論意見，應屬憲法保障表見自由中之意見陳
    述，是就可受公評之事項，縱批評內容用詞遣字尖酸刻薄，
    足令被批評者感到不快或影響其名譽，亦應認受憲法之保障
    ，不能以誹謗罪相繩，蓋維護言論自由俾以促進政治民主及
    社會健全發展，與個人名譽可能遭受之損失兩相權衡，顯有
    較高之價值。
五、聲請人認被告涉有上揭罪嫌，無非係以臺北高等行政法院九
    十四年度訴字第三０一號判決及聯合報九十五年三月九日綜
    合A10版之「遠通紅外線系統驗證假的？」之新聞報導為其
    論據。被告則於偵查中具狀辯稱：伊知悉奧地利TUV公司與
    德國TUV公司為兩家不同公司，伊原來認為認證報告係奧地
    利TUV公司製作，卻因為發現聲請人在交通部所作的簡報第
    十四頁，內容有德國TUV公司商標，顯然會懷疑聲請人之驗
    證資料有問題，所以伊才於九十五年三月八日，在立法院交
    通委員會就上揭認證文件質疑交通部長郭瑤琪等語。經查：
（一）刑法第三百十條之誹謗罪嫌部分：
    (一)按司法院大法官會議釋字第四三五號解釋對立法委員言論
      免責權之保障範圍界定，係「舉凡在院會或委員會之發言
      、質詢、提案、表決以及與此直接相關之附隨行為，如院
      內黨團協商、公聽會之發言等均屬應予保障之事項。逾越
      此範圍與行使職權無關之行為，諸如蓄意之肢體動作等，
      顯然不符意見表達之適當情節致侵害他人法益者，自不在
      憲法上開條文保障之列」。被告於九十五年三月八日九時
      七分起至十二時止，在立法院紅樓二０一會議室，參加該
      院第六屆第三會期交通委員會，並有發表「遠通公司的紅
      外線系統認證是由奧地利TUV（驗證中心）執行，但卻由
      德國萊茵公司蓋認證章，形同以假學歷報考大學，有舞弊
      之嫌。」之言論等情節，有立法院第六屆第三會期交通委
      員會第二次全體委員會議紀錄在卷可稽，可見被告在立法
      院交通委員會之上揭發言，自受立法委員言論免責權之保
      障甚明。
    (二)又證人即聯合報新聞記者林新輝雖於檢察事務官詢問時證
      稱：伊為九十五年三月九日聯合報A10版「遠通紅外線系
      統驗證假的？」文章之採訪記者，被告係於九十五年三月
      八日，在立法委員辦公室，將相關資料交給伊，伊係依據
      該資料及採訪內容報導等語。然查：
    1.聲請人交付上揭認證文件，參與交通部臺灣區○道○○○
      路局（下稱高公局）「民間參與高速公路電子收費系統建
      置及營運」案之公證程序，攸關於高速公路電子收費系統
      之功能是否可以發揮至極限，從而，該系統建置及營運案
      之公證程序，自係涉及社會利益而為大眾所關心之「公共
      事務」，即為可受公評之事。又觀諸系爭新聞內容，亦為
      被告質疑上揭認證過程之可受公評之事，足見被告僅係就
      上揭公評事項提出質疑。
    2.又聲請人之多車道自由車流系統認證系統功能簡報資料上
      ，確實印有德國TUV公司商標等情，除有上開簡報資料附
      卷可證外（見九十五年度偵字第二六０二七號卷《下稱偵
      二六０二七號卷》第四五頁），並有臺灣德國萊因公司網
      頁下載資料、奧地利商TUV公司網頁下載資料、功能認證
      項目表、多車道自由車流系統認證系統功能資料、立法院
      民間參與高速公路電子收費系統建置及營運甄審過程調閱
      委員會張學孔教授奧地利考察初步報告等件在卷可稽（見
      偵二六０二七號卷第二六頁至第一七三頁、第二七七頁反
      面至第二七九頁）；而中國時報於九十五年三月九日所刊
      載之新聞文章復載有「立法委員甲○○（即被告）提出的
      驗證資料不符一事，遠通電收（即告訴人）及交通部昨日
      都表示，甲○○的資料是簡報資料，非正式投標資料」、
      「交通部高速公路局長陳建宇表示，甲○○提出的書面資
      料，是遠通電收的簡報，德、奧兩個驗證公司印章的驗證
      資料是遠通電收為加強簡報效果，以電腦繪圖加上的，非
      正式競標文件。」等內容，此參上開報導即明（見九十五
      年度偵字第二六０二七號卷第三四六頁）。又上揭招標案
      之公證程序，係屬可受公評之事項，前已敘及，而被告本
      於其立法委員之身分，以聲請人上揭簡報內容為其依據，
      針對聲請人所提出之紅外線計次電子收費系統認證文件之
      認證單位究為德國TUV公司或奧地利TUV公司認證一事提出
      質疑，尚非憑空捏造事證而無的放矢，係屬對於高速公路
      電子收費系統建置及營運等相關可受公評之事為合理善意
      之評應，尚難以誹謗罪相繩。
（二）刑法第三百十三條妨害信用罪嫌部分：
      刑法第三百十三條妨害信用罪中所稱「損害他人之信用」
      ，係指他人之信用因行為人散布流言等行為，已達可資損
      害之程度為已足，不以他人之信用，確已發生損害之具體
      結果為必要，但仍須足使社會對於他人經濟上履行支付之
      能力及其誠信可信程度，有產生不利觀感之虞始足該當。
      質之告訴代理人黃俊凱律師雖於檢察事務官詢問時陳稱：
      被告發表上揭言論內容雖無實際財產損害，但造成聲請人
      名譽、商譽損害等語，然聲請人或告訴代理人並未能舉出
      任何事證供本院審酌，亦未能具體說明或論證其如何受有
      損害，況被告非惡意誹謗聲請人而發表前揭言論等情節，
      非屬惡意散布流言，亦未必產生妨害聲請人之信用，是尚
      難認被告有何犯妨害信用之犯行。
（三）此外，綜觀全案卷證資料，亦未發現有何其他積極之證據
      足以證明被告確有聲請人所指述之誹謗、妨害信用犯行，
      是原檢察官及高檢署檢察長分別予以不起訴處分及駁回再
      議之聲請，並無不當。準此，本件交付審判之聲請為無理
      由，應予駁回。
六、據上論斷，依刑事訴訟法第二百五十八條之三第二項前段，
    裁定如主文。
中    華    民    國    97    年    2     月    21    日
                         臺灣臺北地方法院刑事第一庭
                             審判長法  官  陳興邦
                                   法  官  蘇嘉豐
                                   法  官  劉素如
上正本證明與原本無異。
本裁定不得抗告。
                                   書記官  陳育君
中    華    民    國    97    年    2     月    21    日


司法院資訊處製作；財團法人民間司法改革基金會備份。
